臺灣高等法院刑事判決　　　　　　　　　　　　　九十二年度上訴字第一四六九號
　　上　訴　人　臺灣桃園地方法院檢察署檢察官
　　被　　　告　己○○○
右上訴人因被告違反山坡地保育利用條例案件，不服臺灣桃園地方法院九十年度訴字
第一六七三號，中華民國九十二年三月十九日第一審判決（起訴案號：臺灣桃園地方
法院檢察署九十年度偵字第一二九四六號）提起上訴，本院判決如左：
    主  文
原判決撤銷。
己○○○無罪。
    理  由
一、公訴意旨略以：被告己○○○係位於桃園縣龜山鄉塔寮坑馬頭小段十二之二號林
    地上開元玉旨寺之主任委員，明知該地屬山坡地保育利用條例所稱之山坡地，竟
    仍於民國八十八年四月間起，未經申請，且未擬具水土保持計畫，僱工開挖前揭
    山坡地，並經桃園縣政府以其違反山坡地保育利用條例規定裁處罰鍰，而限期於
    八十九年十二月三十一日前採取必要之安全措施以維公共安全，仍未依限改善。
    被告大面積開挖山坡地，設置停車平台、擋土牆、步道及其他建築物等工作物（
    具體位置詳如卷附桃園縣桃園地政事務所八十九年十一月二十日桃地收字第八九
    五○號土地複丈成果圖），而私自改變地型、地貌、影響水土保持，危及下方農
    耕作物、住戶、道路往來車輛行人之安全。因認被告涉有違反山坡地保育利用條
    例第三十五條第三項之罪嫌。
二、按犯罪事實應依證據認定之，無證據不得認定其犯罪事實，又不能證明被告犯罪
    者，應諭知無罪判決，刑事訴訟法第一百五十四條第二項、第三百零一條第一項
    分別定有明文。公訴人認被告涉有右揭犯罪行為，無非以被告對此均坦承不諱，
    並有桃園縣山坡地保育利用管理查報與取締案件會勘紀錄、桃園縣政府函、台灣
    省山坡地範圍地段明細表、勘驗筆錄、土地複丈成果圖、土地登記謄本、現場照
    片等影本各乙份及照片在卷為據。然訊據被告固坦承其為開元玉旨寺之主任委員
    ，並在上開土地上設置停車平台、擋土牆、步道及其他建築物等工作物等情，惟
    否認有何違反山坡地保育利用條例之犯行，辯稱：其當初是因為怕危險，所以才
    會加蓋停車平台、擋土牆等，並不知道要先擬具水土保持計劃，現已委請土木技
    師來做水土保持，並未造成公共危險及發生水土流失結果等語。經查：
（一）坐落在桃園縣龜山鄉○○○段馬頭小段十二之二、十二之七、十二之八地號土
      地（十二之七、十二之八地號部分不在起訴範圍），所有權人為陳景元，係屬
      依山坡地保育利用條例第三條規定劃定公告之山坡地，經行政院於六十八年十
      一月二十一日以台經字第一一七０一號函核定，臺灣省政府六十九年二月六
      日以府農山字第一二０一六六號函公告，有臺灣省山坡地範圍地段明細表在卷
      可參（見台灣桃園地方法院檢察署八十九年他字第二二六二號卷第三十一頁）
      。而被告是取得上開土地所有權人陳景元之同意使用，業據陳景元於原審法院
      審理時證稱：伊有同意將土地交由廟方（即開元玉旨寺）來搭蓋、使用，主要
      是由己○○○來處理，他們如何處理均沒意見等語（見原審法院九十二年三月
      五日審理筆錄）。足徵被告確係經土地所有權人陳景元之同意，始使用桃園縣
      龜山鄉○○○段馬頭小段十二之二、十二之七、十二之八地號之土地，從而，
      被告於右揭土地上，設置停車平台、擋土牆、步道及其他建築物等工作物，並
      非無正當使用權源。另查依桃園地政事務所八十九年十一月二十日桃地政收字
      第八九五０號土地複丈成果圖所示，被告設置之工作物除使用上開馬頭小段十
      二之二地號土地外，並亦使用塔寮坑段關公嶺小段一九五地號土地。此部分原
      審判決並未論究，檢察官上訴執此指摘原判決，合先說明。查該一九五地號土
      地亦屬經公告之山坡地（他字卷第三一頁），為戊○○、乙○○、甲○○○、
      丁○○四人共有之土地，有土地登記謄本在卷可稽（他字卷第六十一頁），而
      上開工作物之邊緣部分，有兩處使用一九五地號土地，該兩處所使用之土地面
      積分別為七平方公尺及五十三平方公尺，此業據桃園縣桃園地政事務所以九十
      二年九月五日桃地測字第０九二０００七五一三號函函覆本院在卷可稽。被告
      雖不否認所設置之工作物有使用第一九五地號之事實，惟辯稱並不知工作物越
      界占用該一九五地號土地，是原審判決後，檢察官上訴才知道，有與地主協調
      等語。另據所有權人戊○○、丁○○、甲○○○於本院證稱，不知該一九五地
      號土地被占用等語。經查該一九五地號土地面積為三四三七六平方公尺，而馬
      頭小段十二之二地號土地面積為一二八四六平方公尺，被告所設置之工作物使
      用土地面積共一六八七平方公尺，本件越界使用一九五地號土地之面積兩部分
      共僅六十平方公尺，與上開地號土地或工作物之面積比較，面積不大，比例甚
      小，而據戊○○等所有人稱係山坡地；並有被告提出照片五張在卷可稽（見本
      院九十二年八月二十六日訊問筆錄）。據此足認被告所稱事先不知係已越界使
      用第一九五地號土地一節，堪予採信。此外亦無證據足以證明被告越界使用第
      一九五地號土地，係出於故意，因此應係過失使用他人之土地。
（二）被告於八十八年四月八日起擔任開元玉旨寺主任委員，在上開土地上設置停車
      平台、擋土牆、步道及其他建築物等工作物等情，業據被告坦承在卷，且提出
      證明書一紙為證（見他字卷第四六頁），並經檢察官會同桃園縣政府農業局水
      保課、工務局建管課、地政局地用課之承辦人員至現場勘驗屬實，製有勘驗筆
      錄及複丈成果圖附卷足資佐證（見他字卷第三十頁、第三三頁），此外，桃園
      縣政府於八十九年九月一日至上開現場勘查亦同是認，有桃園縣山坡地保育利
      用管理查報與取締案件會勘紀錄暨所附資料、現場照片等在卷足稽（見他字卷
      第一頁至第十八頁）。惟據桃園縣政府再於九十一年一月十五日派員至現場履
      勘，發現本基座土地經政府公告為山坡地，地目旱，使用地類別為林業用地，
      多次違規使用，均已依違反山坡地保育利用條例規定罰鍰多次，最後一次係在
      八十九年十二月四日接獲民眾檢舉，以八九府農保字第二四五八五一號函裁處
      行政罰鍰，而本筆土地經再三破壞，雖行為人有修補但仍有少部分未做妥水土
      保持維護措施（先前無水土保持技師或相關技師設計規劃與監造），因此在九
      十年九月十八日納莉颱風豪雨侵襲下有土石滑落、龜裂（已清除與補修），迄
      今未有發生水土流失，但仍有不安全之虞等情，此有縣政府九十一年四月十五
      日府農保字第０九一００七一二四四號函暨所檢附之桃園縣山坡地保育利用管
      理查報與取締案件會勘紀錄各一紙附在卷可憑（見原審卷第五十二、五十三頁
      ），且證人即桃園縣政府農業局水保課人員陳玉樹於原審法院調查時及原審法
      院於九十一年十一月二十八日至現場履勘時，均證稱：山坡地設有擋土牆防止
      水土流失，山坡地坡面還算穩定，至於擋土牆及建築物結構方面是否有危險，
      則需專業水土技師鑑定等語（見原審卷第三十四、三十五、七十七頁）。從而
      ，上開土地自八十八年四月間起，迄今並未發生水土流失之情形，應堪認定。
      公訴人雖指被告大面積開挖山坡地，私自改變地型、地貌、影響水土保持，危
      及下方農耕作物、住戶、道路往來車輛行人之安全云云。上訴意旨並援用桃園
      縣政府前開八十九年九月一日及九十一年一月十五日兩次會戡記錄上所載，有
      未作水土保持、有崩坍及土石流失等情，為不利於被告之論據。惟查，被告自
      八十八年四月間起在上開土地設置停車平台、擋土牆等工作物，期間於九十年
      九月間之納莉風災豪雨侵襲下雖有土石滑落（現已修補與清除）情事，然此為
      自然災害，尚難遽認與上開措施有何相當因果關係，此外並未有任何水土流失
      之情，均如前述，而依桃園縣政府派相關人員於九十一年一月十五日至現場會
      勘所制成之桃園縣山坡地保育利用管理查報與取締案件會勘紀錄中就對林地的
      影響，刪除「土砂或渣物流失，淤積河床或水道」、「水、土壤環境受污染」
      、「損害田地、房舍、道路、橋樑安全」、「妨礙灌溉、其他水資源保護或水
      利設施」、「妨礙共交通」、「隨意堆置棄土」等情形（見原審卷第五十三頁
      ）。另據臺灣省土木技師工會技師丙○○現場鑑定後，於本院審理中證稱鑑定
      結果排水系統等均符合規定等語，並引用其鑑定報告書鑑定結果，而據其鑑定
      結果為「1.鑑定標的物鋼筋混凝土造停車平台、擋土牆、步道及大門大樑等，
      經鑑定檢核結果，結構安全符合規範規定，應無安全顧慮。2.鑑定標的物擋土
      牆上坡段於九十年九月十八日納莉颱風豪雨來襲下發生土石滑落事件。依據中
      央氣象局提供鑑定標的物區域，最近五年逐年逐月累積降雨量分析顯示，納莉
      颱風當月降雨量約分別為其他八十七、八十八、八十九、九十一年九月份之五
      點四倍、二十五點七倍、十七點六倍及七倍，亦為八十七年至九十一年五十九
      個月中八十七年十月最大累積降雨量是524mm之二點三倍，因此，納莉颱風降
      雨量無疑應屬天災。」（詳九二０四三六號鑑定報告書，證物外放）。顯見被
      告在八十八年四月八日起擔任開元玉旨寺主任委員後，在上開土地興建停車平
      台等工作物，雖未依規定擬具水土保持計畫送請主管機關核定，復因未做好坡
      面保護措施，亦未加設防止沖刷及排水設施，有致生公共危險之虞，惟尚無證
      據證明致生水土流失或毀損水土保持處理與維護設施或釀成災害之實害結果，
      公訴人所指，尚有誤會。
（三）按被告行為時，山坡地保育利用條例（八十七年一月七日修正公布）第三十四
      條第一項之罪，以違反同條例第十條規定為其構成要件，亦即必以在公有或他
      人山坡地上，無正當權源而擅自墾殖、占用或從事第九條第一款至第九款之開
      發、經營或使用等行為始得成立。上開規定自含有刑法第三百二十條第二項竊
      佔罪之性質；而上開規定係指故意犯之處罰，如係過失犯，則依山坡地保育利
      用條例第三十四條第三項規定，尚須致釀成災害者始足當之。又所謂未經同意
      ，乃指未經土地所有人同意而言。如土地所有權人本人，或經土地所有權人之
      同意而墾殖、開發經營，縱未依法先擬具水土保持計劃，而擅自經營使用山坡
      地之情形，依山坡地保育利用條例第三十五條第三項、第一項第一款規定，未
      先擬具水土保持計劃，而擅自經營使用山坡地，亦須致生水土流失、毀損水土
      保持處理與維護設施或釀成災害者始足當之。而所謂致生水土流失、毀損水土
      保持處理與維護設施或釀成災害者，係實害犯，需已發生水土流失、毀損水土
      保持處理與維護設施或釀成災害之結果為必要，非僅以有生損害之虞之抽象危
      險而已（最高法院九十一年度台上字第三九九五號判決參照）。被告既係具有
      使用右揭第十二之二地號土地之正當權源，而使用他人之第一九五地號土地，
      並非出於故意，業如前述，則其在該土地上設置停車平台、擋土牆等工作物，
      即與行為時之山坡地保育利用條例第三十四條第一項，或刑法第三百二十條第
      二項竊佔罪之構成要件不符。再者，被告既已取得右揭第十二之二地號土地之
      使用權，自屬於山坡地保育利用條例第九條規定土地之經營人、使用人、所有
      人而為水土保持義務人，被告在上開第十二之二地號土地為建築開發利用行為
      ，雖未依法事先擬具水土保持計畫送經主管機關核定，及其使用第一九五地號
      應係出於過失，然其行為至今仍未生水土流失之結果，有桃園縣政府府農保字
      第０九一００七一二四四號函暨所檢附之桃園縣山坡地保育利用管理查報與取
      締案件會勘紀錄各一紙附在原審法院卷內可稽，是亦不合於山坡地保育利用條
      例第三十五條第三項刑責之構成要件，要屬是否符合依同條例第三十五條第一
      項應處以罰鍰之問題而已，尚不得依上開規定予以論罪科刑。另依起訴書犯罪
      事實欄所載，被告雖亦可能違反水土保持法之相關規定，然按被告行為時水土
      保持法第三十二條第一項之罪（八十三年五月二十七日公布），以在公有或私
      人山坡地或國、公有林區或他人私有林區內未經同意擅自墾殖、占用，或從事
      第八條第一項第二款至第五款之開發、經營或使用，致生水土流失或毀損水土
      保持之處理與維護設施為要件；又此亦為故意犯之處罰，如係過失犯，則依同
      條第三項之規定，亦須以致釀成災害為要件。如土地所有權人本人，或經土地
      所有權人之同意而墾殖、開發、經營使用者；或係過失犯而不符於前開過失犯
      處罰之情形者，縱違反規定，未依水土保持技術規範實施水土保持與維護或未
      先擬妥水土保持計畫，送請主管機關核定或未依核定計畫實施者，乃屬違反水
      土保持法第三十三條第一項規定科罰鍰之範圍，其違反未擬具水土保持計畫或
      未依核定計畫實施水土保持之處理與維護者，須致生水土流失或毀損水土保持
      之處理與維護設施者，始科以刑責，則為水土保持法第三十三條第三項所明定
      。是被告既具有使用右揭第十二之二地號土地之正當權源，及因過失而使用第
      一九五地號土地，然其在該土地上設置停車平台、擋土牆等工作物，並未致生
      水土流失之結果，已如前述，自不構成水土保持法第三十三條第三項之罪刑，
      附此敘明。
三、綜上所述，本件公訴人所引證據，尚不足以認定被告在桃園縣龜山鄉○○○段馬
    頭小段十二之二地號及關公嶺小段第一九五地號土地上所為設置停車平台、擋土
    牆等工作物之行為係屬犯罪行為。此外，復查無其他積極證據足以證明被告犯罪
    ，被告之犯罪尚屬不能證明。
四、原審對被告為無罪之諭知，固非無見。惟查本件起訴書所載被告施作工作物範圍
    ，尚包括關公嶺小段第一九五地號土地之部分，原判決僅就馬頭小段第十二之二
    地號部分予以論斷，而未敘及該第一九五地號部分，顯然有判決理由不備之違誤
    ，檢察官上訴執此指摘為有理由，雖上訴意旨並認被告已成立犯罪云云，為無足
    採，然原判決既有違誤，自難維持，應由本院將原判決撤銷，另為無罪之諭知。
五、據上論斷，應依刑事訴訟法第三百六十九條第一項前段、第三百六十四條、第三
    百零一條第一項，判決如主文。
本案經檢察官張秋雲到庭執行職務。
中    華    民    國    九十三    年      二        月         十七     日
                              臺灣高等法院刑事第四庭
                                  審判長法  官  蔡  永  昌
                                        法  官  陳  榮  和
                                        法  官  蔡  國  在
右正本證明與原本無異。
檢察官如不服本判決，應於收受送達後十日內向本院提出上訴書狀，其未敘述上訴之
理由者並得於提起上訴後十日內向本院補提理由書（均須按他造當事人之人數附繕本
）。
                                        書記官  耿  鳳  君
中　　華　　民　　國　　九十三　　年　　　二　　　  月　　　　　十七　　日
